【裁判字號】    99,事聲,357
【裁判日期】    991130
【裁判案由】    消債聲明異議
【裁判全文】
臺灣高雄地方法院民事裁定             99年度事聲字第357號
聲明異議人  安泰商業銀行股份有限公司
法定代理人  丁予康
代  理  人  陳柔汶
相  對  人  張勳寶
上當事人間因消費者債務清理事件，異議人不服本院民事執行處
於民國99年9 月14日所為99年度司執消債更更字第1 號更生事件
之裁定，聲明異議，本院裁定如下：
    主  文
異議駁回。
異議費用新台幣壹仟元由異議人負擔。
    理  由
一、異議意旨略以：相對人即債務人張勳寶更生事件，經本院於
    民國99年9 月14日以99年度司執消債更更字第1 號更生事件
    裁定，認可相對人所提出按月還款新台幣（下同）7,401 元
    、償債年限8 年，合計清償債務總額為71萬0,496 元、還款
    成數38％之更生方案（下稱系爭更生方案）。惟相對人名下
    資產依前99前消債抗字第16號裁定提及依97年度司執字第86
    875 號強制執行事件鑑價，其房屋總價額為170 萬4,000 元
    ，依據抵押權銀行國泰世華銀行陳報計算至更生開始前一日
    之抵押權總金額為99萬5,297 元，因每月1 萬5,051 元之房
    貸目前仍正常繳款中，則依據國泰世華銀行所提供之本金及
    利息與相對人每月繳款金額計算至99年9 月，相對人目前房
    貸餘額約為77萬6,610 元，故相對人名下不動產價值扣除該
    抵押債務，尚有餘額92萬7,390 元，而系爭更生方案清償總
    額為71萬0,406 元，顯然低於上開房地剩餘價值，與消費者
    債務清理條例第64條第2 項第3 款「無擔保及無優先債權受
    償總額，顯低於法院裁定開始更生程序時，依清算程序所得
    受償之總額」所明定之清算價值保障原則不符。為此，原裁
    定逕予認可系爭更生方案，尚有違誤，爰聲明廢棄原裁定等
    語。
二、按「債務人有薪資、執行業務所得或其他固定收入，法院認
    更生方案之條件公允者，得不經債權人會議可決，逕依債務
    人之聲請或依職權以裁定認可更生方案」、「有下列情形之
    一者，法院不得為前項之認可：(二)無擔保及無優先權債權受
    償總額，顯低於法院裁定開始更生程序時，依清算程序所得
    受償之總額」，消費者債務清理條例第64條第1 項、第2 項
    第3 款定有明文。依其立法理由說明：「更生程序係以債務
    人將來有繼續性及反覆性收入之望為前提，立法鼓勵債務人
    利用更生程序，避免清算程序，無非在於更生程序對於債權
    人較為有利，可使債權人獲得較高之清償額數，而債務人復
    得以藉更生程序獲得重建，倘無擔保及無優先權債權於更生
    程序所得受償之總額，顯低於法院裁定開始更生程序時，依
    清算程序可能受償之總額，即與上開立法本旨相違，為保障
    債權人之權益，法院自不應逕行認可更生方案」，此即所謂
    清算價值保障原則，係為避免債權人蒙受過度之不利益而設
    ，惟為兼顧更生程序之安定及程序之迅速進行，避免更生程
    序處於浮動狀態，俾債務人早日重建經濟生活，債務人依清
    算程序所得受償之總額，應以「裁定開始更生時」為核算之
    基準時，且債權人受償總額與清算所得相較必須「顯然過低
    」，始得認更生方案有違清算價值保障原則，而不應認可。
三、經查，異議人雖指稱相對人現存系爭房地總價額170 萬
    4,000 元，扣除抵押權銀行所餘房貸餘額77萬6,610 元，尚
    餘92萬7, 390元，而系爭更生方案清償總額為71萬0,406 元
    ，與消費者債務清理條例第64條第2 項第3 款之清算價值保
    障原則不符云云。惟如上所述，相對人名下固定資產，其是
    否有違清算價值保障原則，應以本院裁定開始更生時為判斷
    之基準時。差相對人名下房地經本院97年度司執字第86 875
    號清償票款強制執行事件鑑價，其總價額為170 萬4,000 元
    ，且國泰世華銀行於該執行事件陳報參與分配之債權本金為
    103 萬6,462 元及自97年12月26日起算之利息、違約金，業
    經本院調取系爭執行事件案卷核閱無誤，核算結果，該房地
    當時殘值約為66萬7,538 元，如依國泰世華銀行所陳報計算
    至更生開始前一日之抵押債權總額99萬5,297 元為計算，相
    對人所有房地殘值應為70萬8,703 元（計算式：0000000-00
    0000＝708703），仍低於系爭更生方案清償總額71萬0,406
    元。據此異議人主張相對人名下房地殘值，因相對人持續繳
    款，故應計算至99年9 月云云，顯然違反上揭法文規定，自
    不足取。
四、本件相對人95、96年無所得，現從事資源回收工作每月約
    6,000 元，因中度肢障領有殘障津貼每月4,000 元，每月收
    入約1 萬元，名下有房地各1 筆、汽車1 輛等情，有財政部
    台灣省南區國稅局95、96年度綜合所得稅各類所得資料清單
    、財產資料歸屬清單、殘障津貼匯款帳戶郵政儲金簿、相對
    人於98年9 月30日陳報從事資源回收供作之收入為憑（見本
    院97年度消債更字第176 號更生事件卷--下稱更生卷--第11
    -13 、23-25 、72-77 頁，98司執消債更字第509 號卷--下
    稱執行卷--第137-143 、242 頁），足認相對人每月固定收
    入為1 萬元無訛。於此經濟條件不佳之情況下，相對人仍願
    提出按月清償7,401 元之系爭更生方案，其所餘可得之生活
    費為2,599 元，已遠低於內政部社會司所公告高雄縣最低生
    活費標準9,829 元，顯係經由親人協助並樽節開支，壓低各
    項必要費用支出之結果，此外相對人並自願將清償期限延長
    為8 年，並由相對人之長子張志龍為保證人擔保系爭更生方
    案之履行，顯盡其最大努力清償債務。
五、綜上所述，原裁定認相對人已盡其最大努力清償債務，核屬
    公允、適當、可行，且為建立相對人開源節流、量入為出之
    觀念，避免其為奢華、浪費之行為，以達成促使相對人確實
    履行系爭更生方案，而對相對人為相當生活條件之限制，又
    相對人並無同條例第63條及第64條第3 項、第4 項所定不應
    認可之消極事由存在，故不經債權人會議可決，予以認可系
    爭更生方案等情，經核並無違誤。從而異議人不服原裁定，
    提起本件異議，為無理由，應予駁回。
六、依消費者債務清理條例第15條，民事訴訟法第240 條之4 第
    3 項，裁定如主文。
中    華    民    國    99    年    11     月   30    日
                  民事第三庭  法  官  李嘉益
以上正本證明與原本無異。
如不服本裁定，應於送達後10日內向本院提出抗告狀（並按他造
當事人之人數附繕本），並繳納裁判費新台幣1,000 元。
中    華    民    國    99    年    12    月    1     日
                              書記官  陳瓊芳

司法院資訊處製作；財團法人民間司法改革基金會備份。
